ACORDAO-COMPLETO-2305839

ACÓRDÃO 337/2019 ATA 5/2019 - PLENÁRIO

VISTOS, relatados e discutidos os presentes pedidos de reexame interpostos contra o Acórdão 1296/2017-TCU-Plenário, 
ACORDAM os Ministros do Tribunal de Contas da União, reunidos em Sessão do Plenário, ante as razões expostas pelo Relator, em:
9.1. não conhecer do pedido de reexame interposto por Cezário de Figueiredo Neto, nos termos do art. 48, parágrafo único, da Lei 8.443/1992 c/c os arts. 285, caput e §2º, e 286, parágrafo único, do Regimento Interno do TCU, por ser intempestivo e não apresentar fatos novos;
9.2. conhecer dos pedidos de reexame interpostos pelos demais recorrentes, com fundamento no art. 48 da Lei 8.443/1992 c/c o art. 286 do Regimento Interno do TCU, por preencherem os requisitos de admissibilidade previstos para a espécie, e, no mérito, negar-lhes provimento;
9.3. dar ciência desta decisão aos recorrentes e aos demais interessados.

Pedido de reexame interposto contra acórdão que aplicou multa aos recorrentes e os inabilitou para o exercício de cargo em comissão  ou função de confiança no âmbito da Administração Pública Federal em processo de auditoria cujo objeto foi a aplicação de recursos transferidos pelo Fundo Nacional de Saúde (FNS) ao município.

Município de Dourados/MS.

3. Interessados/Responsáveis/Recorrentes:
3.1. Interessado: Congresso Nacional.
3.2. Responsáveis: Allkimia Comércio de Materiais Para Laboratório Ltda. (56.259.294/0001-25); Anapel-moveis Para Escritorio Ltda - Me (06.184.786/0001-20); Anary Eiko Tsunori Uemura (XXX.264.551-XX); Anasil Produtos Hospitalares Ltda (09.176.163/0001-02); André Luís Freitas Tetila (XXX.038.391-XX); Ayrton Romero de Castro (XXX.595.851-XX); Brasil-sul Gestão Empresarial Ltda. (08.402.241/0001-79); Cezário de Figueiredo Neto (XXX.278.851-XX); Cilamar Alves de Moraes - Me (08.419.000/0001-32); Cristo Rei Construtora e Incorporadora Ltda. (08.433.744/0001-01); Dirceu Aparecido Longhi (XXX.921.101-XX); Dorval Luiz Martins Pagnoncelli (XXX.613.701-XX); Edilson Laurindo dos Santos - Me (06.167.851/0001-00); Eduardo Takashi Uemura (XXX.761.141-XX); Evandro Silva Rosa (XXX.920.951-XX); Hospital e Maternidade Santa Rosa Ltda (15.453.640/0001-24); Ilton Ribeiro da Silva (XXX.155.861-XX); Jc Limpeza e Impermeabilizacao Ltda - Me (07.408.460/0001-00); Jovina Nevoleti Correia (XXX.588.201-XX); João Paulo Barcellos Esteves (XXX.673.928-XX); Luiz Seiji Tada (XXX.874.348-XX); M.s. Diagnostica Ltda (00.970.175/0001-21); Marcelo Delessandro Viana de Carvalho (XXX.807.787-XX); Mário Eduardo Rocha Silva (XXX.795.958-XX); Rima Ambiental Tda (04.478.946/0001-19); Rodrigo Boschetti Medeiros (XXX.875.301-XX); Roosewelt Granja (XXX.764.211-XX); Rosely Debesa da Silva Abreu (XXX.842.481-XX); Sandro Petry Laureano Leme (XXX.615.871-XX); Sandro Ricardo Barbara (XXX.581.848-XX); Sizuo Uemura (XXX.923.831-XX); Sizuo Uemura Junior (XXX.866.008-XX); São Bento Comércio de Medicamentos e Perfumaria Ltda. - Filial Dourados (15.418.205/0018-07); Tele Dantas Equipamentos Eletrônicos Ltda. (00.421.871/0001-89); Transmed Distribuidora de Medicamentos (02.281.758/0001-70); Wilson Cezar Medeiros Alves (XXX.091.621-XX); Ângela Silveira da Silva Clemente - Me (04.389.726/0001-19)
3.3. Recorrentes: Marcelo Delessandro Viana de Carvalho (XXX.807.787-XX); M.S. Diagnóstica Ltda. (00.970.175/0001-21); Allkimia Comércio de Materiais Para Laboratório Ltda. (56.259.294/0001-25); João Paulo Barcellos Esteves (XXX.673.928-XX); Luiz Seiji Tada (XXX.874.348-XX); Cezário de Figueiredo Neto (XXX.278.851-XX), e Anapel Móveis Para Escritório Ltda. - ME (06.184.786/0001-20).

13.1. Ministros presentes: José Mucio Monteiro (Presidente), Benjamin Zymler, Augusto Nardes (Relator), Aroldo Cedraz, Ana Arraes, Bruno Dantas e Vital do Rêgo.
13.2. Ministro-Substituto convocado: Augusto Sherman Cavalcanti.
13.3. Ministros-Substitutos presentes: André Luís de Carvalho e Weder de Oliveira.

ACORDAO-COMPLETO-2350672

Acórdão 1379/2019 - Plenário

ACORDAO-COMPLETO-2497739

Acórdão de Relação 1963/2021 - Plenário

Acórdão de Relação

ACORDAO-COMPLETO-2366385

Acórdão 2159/2019 - Plenário

Marcelo Delessandro Viana de Carvalho

CEZARIO DE FIGUEIREDO NETO

AUGUSTO NARDES

Ministro José Múcio Monteiro.

Adoto como relatório, com alguns ajustes de forma, a instrução elaborada pela auditora da Secretaria de Recursos (peça 718) , com a qual anuiu o escalão dirigente da unidade técnica (peça 720) :
"INTRODUÇÃO
1. Trata-se de pedidos de reexame interpostos por João Paulo Barcellos Esteves, ex-Secretário de Saúde do Município de Dourados/MS (peças 610 e 624) , Luiz Seiji Tada, ex-Secretário de Finanças (peça 612) , Cezário de Figueiredo Neto, pregoeiro da prefeitura do município de Dourados/MS (peça 617) , Marcelo Delessandro Viana de Carvalho, ex-Consultor Jurídico da Secretaria de Saúde (peça 590) , e pelas empresas M.S. Diagnóstica Ltda. (peça 604) , Allkimia Comércio de Materiais para Laboratório Ltda. (peça 605) , e Anapel Móveis para Escritório Ltda. - ME (peça 631) contra o Aco¿rda¿o 1296/2017-TCU-Plenário (pec¿a 484) .
1.1. Reproduz-se a seguir a decisão ora atacada: 
VISTOS, relatados e discutidos estes autos de auditoria cujo objeto foi a aplicação de recursos transferidos pelo Fundo Nacional de Saúde (FNS) ao Fundo Municipal de Saúde de Dourados/MS no período de 2007 a 2009.
ACORDAM os Ministros do Tribunal de Contas da União, reunidos em sessão do Plenário, diante das razões expostas pelo Relator, e com fundamento nos arts. 46, 58, inciso II, e 60 da Lei 8.443/1992, c/c os arts. 161, 268, inciso II, 270 e 271 do Regimento Interno do TCU, em:
9.1. aplicar multa aos responsáveis nos valores indicados na tabela a seguir, com a fixação do prazo de 15 (quinze) dias, a contar da notificação, para comprovarem, perante o Tribunal, o recolhimento das quantias ao Tesouro Nacional, atualizadas monetariamente desde a data do presente acórdão até a do efetivo recolhimento, se forem pagas após o vencimento, na forma da legislação em vigor:
	Responsável
	Valor (R$) 

	João Paulo Barcellos Esteves
	50.000,00

	Luiz Seiji Tada
	35.000,00

	Evandro Silva Rosa
	25.000,00

	Rosely Debesa da Silva
	6.000,00

	Marcelo Delessandro Viana de Carvalho
	5.000,00

	Jovina Nevoleti Correia
	5.000,00

	Cezário de Figueiredo Neto
	4.000,00

9.2. autorizar, desde logo, a cobrança judicial das dívidas, caso não atendidas as notificações;
9.3. considerar graves as infrações cometidas pelos responsáveis João Paulo Barcellos Esteves, Evandro Silva Rosa e Luiz Seiji Tada;
9.4. inabilitar os responsáveis João Paulo Barcellos Esteves, Evandro Silva Rosa e Luiz Seiji Tada para o exercício de cargo em comissão ou função de confiança no âmbito da Administração Pública Federal, respectivamente, pelo prazo de 8 (oito) , 5 (cinco) e 5 (cinco) anos, comunicando a Secretaria de Gestão Pública do Ministério do Planejamento, Desenvolvimento e Gestão, após o trânsito em julgado desta deliberação, da adoção dessa medida; 
9.5. declarar a inidoneidade para contratar com a Administração Pública Federal, pelo período de 2 (dois) anos, das empresas Brasil-Sul Gestão Empresarial, JC Limpeza e Impermeabilização Ltda., Rima Ambiental Ltda., Allkimia Comércio de Materiais para Laboratórios Ltda., M.S. Diagnóstica Ltda., Anapel Móveis para Escritório Ltda. - ME, Teledantas Equipamentos Telefônicos Ltda. - ME, Ângela Silveira da Silva Clemente - ME, Anasil Produtos Hospitalares Ltda., São Bento Comércio de Medicamentos e Perfumaria Ltda., Transmed Distribuidora de Medicamentos Hospitalares Ltda., Cristo Rei Construtora e Incorporadora Ltda., Cilamar Alves de Moraes - ME e Edilson Laurindo dos Santos - ME, comunicando a Secretaria de Logística e Tecnologia da Informação do Ministério do Planejamento, Desenvolvimento e Gestão das penas aplicadas;
9.6. excluir da presente relação processual os responsáveis Valdeir Alves Boa Sorte, Aquilino Rodrigo de Mattos, Ari Valdecir Artuzi, Edvaldo de Melo Moreira e Alziro Arnal Moreno, bem como as empresas Alfema Dois Mercantil Cirúrgica Ltda, Cirumed Comércio Ltda., Omegamed Produtos Médico Hospitalares Ltda., Lab Shop Medical Ltda. - EPP, Arlab Produtos e Serviços Hospitalares Ltda. - ME, Via Norte Motores Ltda., Mariano & Guimarães Ltda., Detalhe Reformas e Manutenção em Edificações Ltda. e Sulempreiteira - Empreiteira e Construções Ltda. - ME;
9.7. remeter cópia deste acórdão, bem como do relatório e voto que o fundamentam, à Procuradoria da República no Estado de Mato Grosso do Sul, ao Ministério Público do Estado de Mato Grosso do Sul, à 1ª Vara Criminal de Dourados/MS e à Delegacia da Polícia Federal em Dourados/MS. 
HISTÓRICO
2. Trata-se de auditoria cujo objeto foi a aplicação de recursos transferidos pelo Fundo Nacional de Saúde (FNS) ao Fundo Municipal de Saúde de Dourados/MS no período de 2007 a 2009. A apreciação das ocorrências que resultaram em débito foi realizada em processos de tomadas de contas especiais, nos termos do Acórdão 1797/2010-TCU-Plenário. Nos presentes autos, resta examinar irregularidades atinentes a contratações que implicaram a audiência dos responsáveis. 
2.1. Conforme descrito pela Secex/MS, os fatos analisados referem-se a: direcionamentos de diversas contratações; prorrogações de vigência de contratos sem amparo legal; homologações de licitações sem observância das normas legais; aprovações e autorizações de contratações indevidas, por meio de pareceres jurídicos; prática de atos administrativos na condução de certames, de forma a permitir a montagem de peças processuais; e conluio entre empresas participantes de vários procedimentos.
2.2. Dos 35 responsáveis regulamente chamados em audiência, não se manifestaram Ari Valdecir Artuzi, Edvaldo de Melo Moreira, Alziro Arnal Moreno e as empresas VR Total-Serviços e Gestão Empresarial (Brasil-Sul Gestão Empresarial) , Ângela Silveira da Silva Clemente - ME, JC Limpeza e Impermeabilização Ltda. - ME, Sulempreiteira - Empreiteira e Construções Ltda. - ME e Teledantas Equipamentos Telefônicos Ltda. - ME. Dessa forma, foi caracterizada sua revelia.
2.3. Após o regular desenvolvimento do processo, houve a prolação do acórdão contra o qual se insurgem os recorrentes. 
EXAME DE ADMISSBILIDADE
3. Reiteram-se os exames preliminares de admissibilidade (peças 634-636 e 638-642) , ratificados à peça 648 pelo Exmo. Ministro Relator João Augusto Ribeiro Nardes, que concluiu pelo conhecimento dos pedidos de reexame interpostos por Marcelo Delessandro Viana de Carvalho, M.S. Diagnóstica Ltda., Allkimia Comércio de Materiais para Laboratório Ltda., João Paulo Barcellos Esteves, Luiz Seiji Tada e Anapel Móveis Para Escritório Ltda. - ME, contra o Acórdão 1296/2017-TCU-Plenário, suspendendo-se os efeitos dos subitens do acórdão combatido conforme abaixo (peça 648, p. 1) :
- Marcelo Delessandro Viana de Carvalho, nos termos do artigo 48 da Lei 8.443/1992, c/c os artigos 285 e 286, parágrafo único, do RI/TCU, suspendendo-se os efeitos dos itens 9.1 e 9.2 do Acórdão 1296/2017-TCU-Plenário em relação ao recorrente, conforme exame de admissibilidade realizado pela Unidade Técnica (peça 638) ;
- M.S. Diagnóstica Ltda., nos termos do artigo 48 da Lei 8.443/1992, c/c os artigos 285 e 286, parágrafo único, do RI/TCU, suspendendo-se os efeitos do item 9.5 do Acórdão 1296/2017-TCU-Plenário em relação ao recorrente, conforme exame de admissibilidade realizado pela Unidade Técnica (peça 640) ; 
- Allkimia Comércio de Materiais Para Laboratório Ltda., nos termos do artigo 48 da Lei 8.443/1992, c/c os artigos 285 e 286, parágrafo único, do RI/TCU, suspendendo-se os efeitos do item 9.5 do Acórdão 1296/2017-TCU-Plenário em relação ao recorrente, conforme exame de admissibilidade realizado pela Unidade Técnica (peça 639) ; 
- João Paulo Barcellos Esteves, nos termos do artigo 48 da Lei 8.443/1992, c/c os artigos 285 e 286, parágrafo único, do RI/TCU, suspendendo-se os efeitos dos itens 9.1, 9.2, 9.3 e 9.4 do Acórdão 1296/2017-TCU-Plenário em relação ao recorrente, conforme exame de admissibilidade realizado pela Unidade Técnica (peça 635) ; 
- Luiz Seiji Tada, nos termos do artigo 48 da Lei 8.443/1992, c/c os artigos 285 e 286, parágrafo único, do RI/TCU, suspendendo-se os efeitos dos itens 9.1, 9.2, 9.3 e 9.4 do Acórdão 1296/2017-TCU-Plenário em relação ao recorrente, conforme exame de admissibilidade realizado pela Unidade Técnica (peça 634) ; 
- Anapel Móveis Para Escritório Ltda. - ME, nos termos do artigo 48 da Lei 8.443/1992, c/c os artigos 285 e 286, parágrafo único, do RI/TCU, suspendendo-se os efeitos do item 9.5 do Acórdão 1296/2017-TCU-Plenário em relação ao recorrente, conforme exame de admissibilidade realizado pela Unidade Técnica (peça 636) ;
3.1. Informa-se que o pedido de reexame interposto por Cezário de Figueiredo Neto, não foi conhecido por restar intempestivo e não apresentar fatos novos, nos termos do artigo 48, parágrafo único, da Lei 8.443/92, c/c os artigos 285, caput e §2º, e 286, parágrafo único, do RI/TCU, conforme exame de admissibilidade realizado pela Unidade Técnica à peça 637 (peça 648) .
EXAME DE MÉRITO 
4. Constitui objeto do presente recurso verificar:
a) se existiu fraude à licitação e deve ser aplicado o princípio da insignificância;
b) se existiu tratamento diferenciado entre as empresas responsáveis;
c) se existiu conluio entre as empresas e se suas responsabilidades estão devidamente configuradas;
d) se a responsabilidade dos gestores está evidenciada;
e) se houve regularidade no parecer jurídico exarado no Pregão Presencial 140/2008;
f) se a responsabilidade do parecerista jurídico dever ser mantida. 
Aplicação do princípio da insignificância e inexistência de fraude à licitação
5. As empresas M.S. Diagnóstica e Allkimia Comércio de Materiais para Laboratório Ltda. defendem que o princípio da insignificância se aplica a todas as normas penalizadoras, seja de cunho penal ou administrativo (peça 604, p. 3 e peça 605, p. 7) .
5.1. Dizem que, no presente caso, a análise da insignificância deveria ter sido realizada com base nos critérios de materialidade, relevância, oportunidade e risco da conduta a fim de verificar se é ou não caso de aplicação da penalidade (peça 604, p. 3 e peça 605, p. 7) .
5.2. Aduzem que houve violação à norma contida no artigo 50, inciso I, da Lei 9.784/1999 e ao princípio constitucional de Petição (peça 604, p. 3 e peça 605, p. 7) . 
5.3. Delineiam que não houve procedimento licitatório do qual a recorrente fez parte nos autos (peça 604, p. 4 e peça 605, p. 3) .
5.4. Além disso, alegam haver nulidade da penalidade por falta de materialidade (peça 604, p. 4, peça 605, p. 4) 
5.5. Defendem que não houve combinação de preços. Dizem que os produtos tinham preços distintos e desalinhados (peça 604, p. 5, peça 605, p. 5) .
5.6. Explicam que é prática comum os fornecedores de produtos definirem seus preços a partir de um percentual sobre o valor das mercadorias revendidas, cuja fixação é realizada de acordo com os custos operacionais que envolvem a comercialização das mercadorias, bem como com a expectativa dos lucros que o empreendedor pretende obter. Tal explicaria a variação proporcional de preços (peça 64, p. 5) . Além disso, destacam que os orçamentos não contém irregularidade e refletem o preço médio de mercado (peça 604, p. 5, peça 605, p. 5) . 
5.7. Por fim, ressaltam que não houve prejuízo ao Erário (peça 604, p. 6 e peça 605, p. 6) . 
Análise 
5.8. As empresas foram condenadas em razão da prática de conluio entre as empresas participantes da Dispensa de Licitação 553/2007, ensejando a configuração de fraude à licitação, nos termos do art. 90 da Lei 8.666/1993 e do art. 46 da Lei 8.443/1992 (peça 486, p. 83) .
5.9. Os recorrentes alegam que não participaram de procedimento licitatório. 
5.10. A argumentação não deve ser acatada. Verifica-se que não afasta a irregularidade o fato de terem participado em fase anterior à celebração do contrato por meio do fornecimento de preços para fins de oferecimento de 3 propostas. 
5.11. As defendentes aduzem de forma genérica que não houve combinação de preços e que os produtos tinham preços distintos e desalinhados. 
5.12. Por outro lado, as evidências contidas nos autos levam a outra conclusão.
5.13. Na Dispensa de Licitação 553/2007 (peças 56 a 59) , que tinha como objeto a aquisição de equipamentos permanentes de laboratório para atender o Hospital de Urgência e Trauma e o Hospital da Mulher, adjudicada à empresa M.S. Diagnóstica Ltda., pelo valor de R$ 7.496,00 restou inegável a configuração de fraude à licitação, em razão de as empresas Arlab Produtos e Serviços Hospitalares Ltda. - ME e Allkimia Comércio de Materiais para Laboratórios Ltda. apresentaram orçamentos apenas para 'cobrir' os valores propostos pela empresa M.S. Diagnóstica Ltda., em vista da existência de preços superiores e alinhados, com majoração percentual idêntica em todos os itens à M.S. Diagnóstica Ltda., visando beneficiar a contratação de serviços dessa empresa, consoante se vislumbra nas tabelas à transcritas abaixo (peça 4, p. 43-44) :
	EQUIPAMENTOS
	VALORES DAS PROPOSTAS (R$) 
	RELAÇÃO % ENTRE AS PROPOSTAS

		M.S. Diagnóstica
	Alkimia
	
	Câmara Newbauer Espelhada
	160,00
	168,00
	105%

	Aparelho Contador Células
	440,00
	462,00
	105%

	Câmara Fucs Rosental
	108,00
	113,40
	105%

	Aparelho Mininíveis 4 Posições
	5.400,00
	5.670,00
	105%

	Banho Maria para Tubos
	680,00
	714,00
	105%

	EQUIPAMENTOS
	VALORES DAS PROPOSTAS (R$) 
	RELAÇÃO % ENTRE AS PROPOSTAS

		M.S. Diagnóstica
	Arlab
	
	Câmara Newbauer Espelhada
	160,00
	184,00
	115%

	Aparelho Contador Células
	440,00
	506,00
	115%

	Câmara Fucs Rosental
	108,00
	124,20
	115%

	Aparelho Mininíveis 4 Posições
	5.400,00
	6.210,00
	115%

	Banho Maria para Tubos
	680,00
	782,00
	115%

	EQUIPAMENTOS
	VALORES DAS PROPOSTAS (R$) 
	RELAÇÃO % ENTRE AS PROPOSTAS

		Alkimia
	Arlab
	
	Câmara Newbauer Espelhada
	168,00
	184,00
	110,00%

	Aparelho Contador Células
	462,00
	506,00
	110,00%

	Câmara Fucs Rosental
	113,40
	124,20
	110,00%

	Aparelho Mininíveis 4 Posições
	5670,00
	6.210,00
	110,00%

	Banho Maria para Tubos
	714,00
	782,00
	110,00%

5.14. Além disso, apurou-se que existia vínculo familiar na composição societária dessa empresa com a empresa Allkimia Comércio de Materiais para Laboratórios Ltda. e, ainda, a circunstância de que todas as propostas apresentadas no certame foram encaminhadas a partir do mesmo aparelho de fax, de propriedade da empresa que veio a ser contratada (M. S. Diagnóstica Ltda.) (peça 4, p. 44) .
5.15. Não há como ser acatado, portanto, que houve nulidade por falta de materialidade dos achados e que o alinhamento acima observado, bem como as demais ocorrências equivale a 'prática comum os fornecedores de produtos definirem seus preços a partir de um percentual sobre o valor de custo das mercadorias revendidas'. 
5.16. Tampouco o presente caso é hipótese de aplicação do princípio da insignificância dada a gravidade da irregularidade que resultou em fraude à licitação. 
5.17. Também não se verifica violação à norma contida no artigo 50, inciso I, da Lei 9.784/1999 e ao princípio constitucional de Petição, pois o acórdão combatido foi devidamente motivado e foi assegurada às responsáveis todas as oportunidades de defesa previstas em lei. 
5.18. De fato, não foi apurada a ocorrência de dano ao erário tendo sido aplicada multa e sanção de declaração de inidoneidade às recorrentes. 
Existência de tratamento diferenciado entre empresas responsáveis 
6. A empresa Allkimia Comércio de Materiais para Laboratório alega que houve tratamento diferenciado da recorrente em relação às demais empresas excluídas do polo passivo, quais sejam Omega Med Produtos Médico Hospitalares Ltda., Lab Shop Medicai Ltda. - EPP e Cirumed Comércio Ltda. (peça 605, p. 8) .
Análise
6.1. Quanto às empresas mencionadas pela recorrente, verifica-se que também foram ouvidas em decorrência da suposta prática de conluio entre licitantes (peça 486, p. 82) e a exclusão do polo passivo se deu pela verificação de que suas participações no Pregão Presencial 162/2008 deram-se apenas na fase interna, ou seja, antes mesmo da publicação dos editais (peça 486, p. 83) . 
6.2. Assim, não se trata de situação análoga à presente na qual a participação da empresa ocorreu na fase competitiva de apresentação das propostas de preços (peça 4, p. 43) . 
Inexistência de conluio e ausência de reponsabilidade das licitantes 
7. A empresa Anapel Móveis para Escritório Ltda. diz que não existe nos autos qualquer prova cabal de que a empresa possuísse qualquer relacionamento quer seja comercial quer seja pessoal com a família Uemura (peça 631, p. 10) . Além disso, destaca que o simples fato de o contador da recorrida ter tido algum envolvimento comercial com a família Uemura, em hipótese alguma poderá servir de base para decretar a idoneidade da recorrente (peça 631, p. 10) . 
7.1. Alega que agiu conforme a legalidade, sem conluio, má fé e ofertou o real preço das mercadorias, sem qualquer superfaturamento e não se beneficiou da suposta ilicitude (peça 631, p. 10-11) .
7.2. Afirma não existir prova irrefutável do conluio entre as empresas, havendo meras suposições, devendo ser aplicados os princípios da presunção de não culpabilidade e do in dubio pro reo (peça 631, p. 11-12) . 
7.3. Questiona se antes da aplicação da sanção não deveriam ter sido ouvidas as empresas Anapel Móveis para Escritório Ltda. - ME, Teledantas Equipamentos Telefônicos Ltda. - ME, Ângela Silveira da Silva Clemente - ME, supostamente envolvidas na fraude que foram revéis (peça 631, p. 12) .
7.4. Diz que a dosagem da pena não deve ser aplicada segundo o grau de comprovação do ato ilícito, mas em função do grau de culpabilidade atribuído à conduta ilícita (peça 631, p. 13) .
7.5. No que toca a emergencialidade da contratação, destaca que a responsabilidade por não prevenir tal ocorrência foi do Secretário de Saúde. Assim, não poderia ter sido punido por conduta do administrador (peça 631, p. 10) .
7.6. Diz que não compete licitante fiscalizar o administrador público (peça 631, p. 15) .
Análise
7.7. Diferentemente do que afirma a recorrente a irregularidade relativa ao conluio entre as licitantes com consequente fraude à licitação está perfeitamente configurada não havendo que se falar em julgamento baseado em suposições. 
7.8. Nos autos da Dispensa de Licitação 570/2007 (peças 60 a 63) , que tinha por objeto a aquisição de aparelhos de telefone com fio para o Hospital da Mulher e para o Hospital de Urgências e Traumas, adjudicado à empresa Anapel Móveis para Escritório Ltda. - ME, vieram a apresentar orçamentos a referida empresa Anapel (R$ 3.520,00) , Teledantas Equipamentos Telefônicos Ltda. - ME (R$ 3.600,00) e Ângela Silveira da Silva Clemente - ME (R$ 3.760,00) , conforme documentos de p. 44-5 e 47 da peça 62. 
7.9. Observando-se as propostas oferecidas pelas empresas em questão, verifica-se que as diferenças entre os preços propostos guardam uma relação crescente de proporcionalidade (peça 4, p. 42) . 
7.10. Assim, a diferença de valores entre as propostas das empresas Anapel e Teledantas alcançou R$ 80,00. Por sua vez, a diferença entre as propostas das empresas Teledantas e Ângela Silveira equivale a R$ 160,00, exatamente o dobro do valor entre as duas primeiras colocadas. 
7.11. Por fim, a diferença entre os valores das propostas das empresas Anapel e Ângela Silveira alcançou o montante de R$ 240,00, ou seja, o triplo da diferença entre as duas primeiras colocadas. 
7.12. Afora isso, é de se observar que os orçamentos foram apresentados em datas diferentes (7, 8 e 9 de novembro de 2007) e de maneira anterior à solicitação de contratação de tais serviços, ocorrida somente em 23/11/2007 (p. 41-5 e 47 da peça 62) , o que denota a montagem do referido processo de contratação direta em favor da empresa Anapel, a qual apresenta como seu contador a empresa Contábil São Paulo, de propriedade do Sr. Paulo Roberto Campione, o qual já integrou o quadro societário de empresas relacionadas à Família Uemura, como é o caso da empresa VR. Total-Serviços e Gestão Empresarial (Brasil-Sul Gestão Empresarial) , conforme apontado em vários pontos do relatório de auditoria e de acordo com dados extraídos do Sistema CNPJ (p. 46-9 da peça 195 e p. 21-2 da peça 196) .
7.13. Diante do exposto, não foi o simples fato de o contador da recorrida ter tido algum envolvimento comercial com a família Uemura que serviu de base para decretar a idoneidade da recorrente e aplicar-lhe multa, mas sim os achados delineados nos subitens acima que não permitem a aplicação dos princípios da presunção de não culpabilidade e do in dubio pro reo.
7.14. Veja-se que a recorrente tenta se eximir da sua responsabilidade atribuindo-a ao administrador dada a situação de emergencialidade que justificou a realização da dispensa de licitação. Entretanto, conforme visto acima, a irregularidade que resultou na responsabilização da recorrente não se referiu à emergencialidade da contratação, mas sim ao conluio de licitantes com consequente fraude à licitação. 
7.15. A recorrente alega que antes da aplicação da sanção não deveriam ter sido ouvidas as empresas Anapel Móveis para Escritório Ltda. - ME, Teledantas Equipamentos Telefônicos Ltda. - ME, Ângela Silveira da Silva Clemente - ME, supostamente envolvidas na fraude.
7.16. A empresa Ângela Silveira da Silva Clemente - ME foi chamada aos autos por meio do ofício à peça 6, p. 68-69, com aviso de recebimento à peça 8, p. 4 e a empresa Teledantas Equipamentos Telefônicos Ltda. - ME teve o seu chamamento realizado devidamente por meio de edital (peça 17, p. 35) devido ao resultado de tentativas infrutíferas de localização. 
7.17. Ambas empresas foram consideradas revéis dando-se prosseguimento ao processo, de acordo com o disposto no § 3º do art. 12 da Lei 8.443/1992. 
7.18. Assim, houve a obediência do princípio do devido processo legal e não há normativo legal que respalde o pleito da recorrente no sentido de que as sanções somente poderiam ser aplicadas diante da apresentação de defesa das demais responsáveis. 
7.19. No que toca ao valor da multa, a recorrente alega que esta deve se basear apenas no grau de culpabilidade atribuído à conduta ilícita. Entretanto, esta Corte de Contas entende que a dosimetria do valor da multa é pautada pelo nível de gravidade dos ilícitos, pela materialidade destes e pelo grau de culpabilidade do agente (Acórdão 939/2017-TCU-Plenário - Ministro Relator Bruno Dantas) . Tais parâmetros foram considerados no presente caso. 
Ausência de responsabilidade dos gestores
8. O Sr. João Paulo Barcellos Esteves defende que os vícios do procedimento licitatório não seriam de responsabilidade do recorrente, mas sim, de outros agentes de acordo como organograma da prefeitura (peça 610, p. 4-5) . Diz que não incorreu em nenhuma tomada de decisão no procedimento licitatório (peça 610, p. 6) . Cita jurisprudências nesta linha de entendimento (peça 610, p. 6-8) .
8.1. Na mesma linha, o Sr. Luiz Seiji Tada diz que a fase preparatória das dispensas, inexigibilidade e pregões são atribuições da secretaria interessada, ou seja, da Secretaria Municipal de Saúde (peça 612, p. 2) .
8.2. Alega que quando o ex-secretário de Finanças Luiz Seiji Tada, homologou os processos, estes já haviam sido aprovados e recomendados pelo ordenador de despesas, pelo setor competente e pelo crivo da Procuradoria Geral do Município, alegando estarem de acordo com a lei vigente para que assim pudessem ser realizados os procedimentos iniciais e legais para a contratação (peça 612, p. 3) .
8.3. Colaciona excerto de julgado do TCU no qual se considerou inexistir responsabilidade do ex-gestor do fundo, responsável pela homologação do certame, haja vista que vista que suas atribuições se inseriam no campo da supervisão, o que o impossibilitou de detectar, por meio desta análise, defeito nos preços praticados no pregão (peça 612, p. 4) (TC Processo 019.538/2013-8) . Requer que seja dado o mesmo tratamento ao presente caso. 
8.4. O Sr. João Paulo Barcellos Esteves destaca que nada poderia fazer em razão do contido nos arts. 41 e 38 da Lei 8.666/1993. Defende que tal responsabilidade seria do parecerista jurídico (peça 610, p. 10) .
8.5. Similarmente, o Sr. Luiz Seiji Tada alega que não tinha como deixar de chancelar o certame, pois o mesmo já vinha aprovado pelo secretário responsável pela pasta da Saúde (peça 612, p. 3) 
8.6. Diz que confiou no trabalho de sua equipe e que após os atos que lhe competiam outras pessoas teriam atuado no processo, deu andamento no processo baseado e fundamento na não detecção de nenhum ato irregular, ensejador de qualquer óbice ao seguimento da mesma (peça 612, p. 3) .
8.7. O sr. João Paulo Barcellos Esteves aduz que deve haver revisão do processo administrativo, por existirem fatos novos (peça 610, p. 12) . 
8.8. Por fim, requer a revisão da penalidade, e alternativamente a sua redução para 2 anos (peça 610, p. 15) , bem como a revisão da multa, reduzindo-se seu valor para R$ 5.000,00 (peça 610, p. 16) . 
Análise
8.9. O Sr. João Paulo Barcellos Esteves foi ouvido em decorrência de um rol extenso de irregularidades (peça 6, p. 11-15) que também fundamentaram sua condenação: direcionamento de contratações, com inserção de cláusulas, nos editais das licitações, que restringiram indevidamente a competição ou mediante ajustes realizados diretamente com o fornecedor ou prestador, sem que se caracterizasse hipótese legal de dispensa ou de inexigência de licitação; prazo contratual superior ao permitido por lei; publicação intempestiva dos atos de dispensa e inexigibilidade de licitação; ausência de projetos básicos em procedimentos de dispensa de licitação; ausência de medições de serviços; pagamento antecipado; não formalização de instrumento de contrato decorrente de dispensa de licitação; e falta de controle de estoque de medicamentos nos hospitais municipais (peça 485, p. 2) .
8.10. Já o Sr. Luiz Seiji Tada foi ouvido em decorrência de ter homologado procedimentos licitatórios permeados por irregularidades (peça 6, p. 22-23) .
8.11. Os argumentos apresentados pelos responsáveis não tentam afastar a materialidade dos achados. 
8.12. Os responsáveis insurgem-se contra a sua responsabilização, tentando atribuí-la, de forma genérica, a outros agentes. No entanto, tais argumentos não devem ser acatados. 
8.13. O Sr. João Paulo Barcellos Esteves, na condição de Secretário Municipal de Saúde teve conduta ativa nos procedimentos questionados, consoante o extenso rol de evidências trazidas à peça que propôs a sua oitiva (peça 4, p. 10, 13, 38, 47 e peça 5, p. 2, 6, 12, 14, 28, 30, 31, 35) . 
8.14. O Sr. Luiz Seiji Tada reconhece ter homologado os procedimentos licitatórios. 
8.15. O TCU tem jurisprudência no sentido de que a homologação da licitação é ato que corresponde à fiscalização, ao controle e à aprovação dos procedimentos até então adotados no processo, o que atrai para o gestor a responsabilidade por irregularidades eventualmente existentes (Acórdão 2179/2017-TCU-Primeira Câmara, Ministro Relator Bruno Dantas) .
8.16. Em relação aos julgados mencionados, verifica-se que não se tratam de situações análogas à presente. Primeiramente, porque não há um rol tão extenso de irregularidades atribuídas aos agentes. Além disso, as hipóteses de exclusão de responsabilidade dos gestores foram devidamente fundamentadas em decorrência de ter sido verificado que os motivos da condenação não estavam inseridos no plexo de atribuições dos responsáveis. 
8.17. No que toca aos artigos 38 e 41 da Lei 8.666/1993 mencionados pelo Sr. João Paulo Barcellos Esteves, que tratam do trâmite do procedimento licitatório e do princípio da vinculação ao edital, tem aplicabilidade, desde que tais expedientes não se encontrem permeados por irregularidades, situação aqui verificada.
8.18. Assim, não há como ser acatado o argumento de que o procedimento irregular deveria ter sido chancelado em decorrência da atuação de outros agentes, conforme alegado pelo Sr. Luiz Seiji Tada. 
8.19. No que toca à responsabilização do parecerista jurídico, a jurisprudência do TCU é no sentido de que o parecerista jurídico pode ser responsabilizado solidariamente com os gestores por irregularidades ou prejuízos ao erário, nos casos de erro grosseiro ou atuação culposa, quando seu parecer for obrigatório - caso em que há expressa exigência legal - ou mesmo opinativo (Acórdão 3745/2017-TCU-Segunda Câmara - Ministro Relator Aroldo Cedraz) .
8.20. Assim, mesmo na hipótese de inclusão do parecerista no polo passivo, não haveria a exclusão da responsabilidade dos gestores. 
8.21. Pelo exposto, não há que se falar em revisão do processo por existirem fatos novos. 
Regularidade do parecer exarado 
9. O Sr. Marcelo Delessandro Viana de Carvalho alega que o parecer não afrontou o art. 3º, parágrafo 1º, inciso I da Lei 8.666/1993, pois tal pode ter exceção, tendo levado em consideração todas as circunstâncias da contratação (peça 590, p. 40-42) . 
9.1. Diz que se tratava da compra de estoques de hospitais muito complexos e o hospital não tinha estrutura física e operacional para estocá-los (peça 590, p. 42) . Assim, o edital do pregão abrangeu esta situação objetiva a fim de resguardar a continuidade da distribuição de medicamentos aos pacientes (peça 590, p. 43) . 
9.2. Aduz que os ciclos de demanda e ressuprimento dos almoxarifados de medicamentos hospitalares oferecem flutuações significativas e alto grau de incerteza (peça 590, p. 46) . Assim, o hospital não poderia abrir mão de um depósito (peça 590, p. 47) . Não se tratava de uma exigência impertinente ou irrelevante (peça 590, p. 50) 
9.3. Alega que a presente contratação não pode ser comparada com outras dispensas de licitação (peça 590, p. 43) . Isso porque apenas a DL 537/2007 tinha como objeto a aquisição de medicamentos para o Hospital da Mulher. As demais tinham objeto distinto. 
9.4. Aliás, de todas as dispensas citadas pela auditora, percebe-se que a grande maioria era destinada ao abastecimento de outro hospital (peça 590, p. 43) . 
9.5. Informa que, todas as dispensas citadas, independentemente do seu objeto, foram adjudicadas à empresa Anasil Produtos Hospitalares Ltda., que tinha depósito em Dourados, fazendo-se desnecessária a inclusão contratual da exigência de depósito regulador no local do fornecimento (peça 590, p. 43) . 
9.6. Alega que sequer conhecia tais dispensas, pois não integrava os quadros da administração há época e tais procedimentos foram processados de forma viciada, havendo incoerência na análise (peça 590, p. 44) . 
9.7. Além disso, destaca que tal exigência não restringiu a competitividade: a) na região existiam várias empresas que poderiam atender ao contrato; b) não foi exigida sede, filial ou sucursal no município, mas sim a existência de um depósito regulador na cidade, para o atendimento do contrato, podendo terceirizar o processo de armazenamento e distribuição mediante operações logísticas, sem a necessidade de abertura de sucursais ou filiais (peça 590, p. 48-49) . 
9.8. Relata que o hospital da mulher iniciou a sua operação sem ter depósito, falha que deveria ter sido apurada pela vigilância sanitária antes deste iniciar o funcionamento (peça 590, p. 51) .
9.9. Pelo exposto, o recorrente requer a exclusão da multa e, alternativamente, a sua redução. 
Análise
9.10. A fiscalização desta Corte de Contas apurou que nos editais dos Pregões Presenciais 140/2008, 144/2008, 150/2008, 155/2008 e 167/2008, que tinham por objeto a aquisição de materiais hospitalares e medicamentos para utilização no Hospital de Urgência e Trauma e no Hospital da Mulher, foram inseridas cláusulas que restringiam a competitividade dos certames e os direcionaram em favor de uma única empresa, Anasil Produtos Hospitalares Ltda. (peça 5, p. 4) . 
9.11. Tal se referiu à exigência prevista nos termo de referência e minutas dos contratos anexos aos editais de licitação, impondo a obrigação de a futura contratada 'no prazo máximo de 15 dias, contados a partir da assinatura do contrato, montar um depósito regulador próprio na cidade de Dourados, obrigatoriamente com estoque mínimo de 20% do valor do lote arrematado, com toda infraestrutura necessária para recebimento de mercadorias, coleta de pedido, distribuição, quadro de funcionário e farmacêutico responsável, inclusive manter veículo próprio para entregas.' (peça 108, p. 3) . 
9.12. Verificando-se que todos os certames foram adjudicados à mesma empresa, que é sediada no município de Dourados, concluiu-se que tal exigência contribuiu para o direcionamento dos certames à mencionada empresa, bem como representou violação ao disposto no art. 3º, parágrafo 1º, inciso I, da Lei 8.666/1993, que veda o estabelecimento de preferências ou distinções em razão, dentre outros, da sede dos licitantes. 
9.13. No Pregão Presencial 140/2008 em exame, essa exigência foi objeto de impugnação ao edital apresentada pelas empresas Stock Diagnósticos Ltda., Califarma Logística Farmacêutica Ltda. e Comercial Cirúrgica Rioclarense Ltda. perante a Superintendência de Licitações e Contratos, as quais foram indeferidas, tendo somente a empresa Stock Diagnósticos Ltda. participado do certame. Daí verificada a ofensa à competitividade do certame.
9.14. O recorrente alega que a exigência era necessária tendo-se em vista que a unidade hospitalar não possuía estrutura física e operacional para o recebimento do objeto do contrato, porém os elementos contidos nos autos mostram o contrário. 
9.15. Isso porque o termo de referência no item 'condições de entrega' dispôs que 'os medicamentos deverão ser entregues no almoxarifado do Hospital da Mulher, sito à Rua João Vicente Ferreira, 2413' (peça 108, p. 3) 
9.16. Assim, não há justificativas para a excepcionalidade da exigência em afronta à lei. Somente poderia ser exigida estrutura física, na localidade onde os serviços/bens serão prestados/fornecidos, quando tecnicamente justificável, e se necessário para garantir a qualidade no atendimento à contratante, em vista da natureza do objeto da licitação, circunstância que não restou comprovada no certame analisado. 
9.17. O recorrente alega que desconhecia os outros procedimentos licitatórios realizados pelo órgão, entretanto, verifica-se que sua condenação se deu em razão da irregularidade que lhe foi atribuída no pregão em análise. 
Ausência de responsabilidade do parecerista jurídico. 
10. O Sr. Marcelo Delessandro Viana de Carvalho defende que não há nexo causal entre seu parecer e manutenção das cláusulas atacadas no pregão (peça 590, p. 9) .
10.1. Alega que não houve decisão acerca de impugnações traçadas em objeção ao edital. Assim, haveria uma ficção jurídica a fim de imputar responsabilidade ao recorrente (peça 590, p. 9) .
10.2. Faz um histórico do procedimento licitatório e diz que após a juntada do seu parecer não houve resposta dos Srs. Evandro Silva da Rosa (Superintendente de Gestão Operacional) ao Sr. Cezário de Figueiredo Neto (Pregoeiro) (peça 590, p. 11) .
10.3. Aduz que o pregoeiro do município nada decidiu acerca das impugnações, mantendo-se inerte frente ao seu dever jurídico de agir (peça 590, p. 11) . Assim, defende que o seu parecer sequer sofreu apreciação (peça 590, p. 11) 
10.4. Afirma que o parecer é opinativo e não decisório, não havendo efeitos a se retirar do expediente (peça 590, p. 11) .
10.5. Informa que o parecer foi sim endereçado ao Superintendente de Gestão Operacional da Secretaria Municipal de Saúde (SEMS) , para subsidiar a resposta que este deveria encaminhar ao Pregoeiro e nenhum desses agentes se manifestou (peça 590, p. 12) .
10.6. Diz que era um servidor iniciante (1 mês e meio de posse) , em desvio de função, e que não tinha qualquer poder para condução do processo licitatório e tampouco obrigação de fiscalizar o procedimento que vinha sendo realizado (peça 590, p. 12) . 
10.7. Defende que se o pregoeiro objetivasse um parecer jurídico, teria solicitado à Procuradoria especializada em licitações e contratos do município, visto que a Consultoria Jurídica da SEMS não era responsável pelo controle jurídico preventivo na área de licitações e contratos (peça 590, p. 13) . 
10.8. Aduz que sempre existiu uma repartição de competências bem definida no município em termos de licitações, destacando as atribuições da Procuradoria Geral do Município e da Secretaria Municipal de Finanças (peça 590, p. 13-14) . 
10.9. Assim, conclui que o processamento das licitações municipais, aí incluídas as análises e decisões sobre impugnações de editais, era incumbência da Secretaria Municipal de Finanças e que as análises jurídicas acerca de editais e contratos administrativos, quando necessárias, deveriam ser expedidas pela Procuradoria Especializada de Licitações e Contratos (peça 590, p. 14-15) . 
10.10. Defende que para que o parecer elaborado pelo recorrente fosse exequível, deveria ter sido aprovado pelo Procurador Geral do Município, nos termos do art. 5º, inciso III da Lei Complementar Municipal 79/2004, sendo, portanto, ato composto (peça 590, p. 22) . 
10.11. Aduz que se o parecer for considerado válido, haverá vício de competência e de forma (peça 590, p. 23) .
10.12. Diz que exarou o parecer na qualidade de Consultor jurídico da Secretaria Municipal de Saúde e não na qualidade daquele que é o agente competente para exarar o parecer em processo de licitação do município de Dourados (peça 590, p. 15) .
10.13. Defende que caberia ao pregoeiro decidir sobre o mérito das impugnações e comunica-las por escrito aos impugnantes e demais licitantes, o que não foi feito (peça 59, p. 17) .
10.14. Diz que sua conduta não foi devidamente individualizada (peça 590, p. 20) .
10.15. Destaca que a multa que lhe foi imputada é desproporcional em relação aos demais agentes, tendo sido alçado ao mesmo patamar de procuradores municipais (peça 590, p. 21) . 
10.16. Defende que ao presente caso não se aplica a teoria da aparência (peça 590, p. 24) . Isso porque os agentes destinatários do parecer não teriam agido de boa fé pois: a) o Sr. Evandro Silva Rosa foi apontado como responsável por inúmeras irregularidades que favoreceram os interesses da empresa adjudicada no Pregão 140/2008 e este agente deveria conhecer as regras e as funções de cada sujeito em um processo licitatório (peça 590, p. 26) , b) não é razoável compreender que o pregoeiro não conhecia a Procuradoria Especializada de Licitações e Contratos, legalmente incumbida de lhe prestar assessoria jurídica em caso de impugnações a edital de licitação (peça 590, p. 26) . 
10.17. Destaca que não afastou as empresas do procedimento licitatório pelas seguintes razões: a) as empresas não eram destinatárias do parecer, que é ato de administração consultiva e interno, b) o parecer não teve conteúdo decisório, c) não havendo decisão, as empresas não foram notificadas, d) a autoridade com poder decisório era o pregoeiro (peça 590, p. 27-28) . 
10.18. Defende que na data em que protocolou o parecer (15/8/2008) já havia expirado o prazo para que o pregoeiro prolatasse a sua decisão em relação às impugnações ao edital, entretanto esta não existiu, configurando-se omissão ilícita (14/8/2008) - peça 590, p. 30-31. 
10.19. Argumenta que a ausência de decisão é que seria a causa direta da ocorrência em questão, e não o parecer emitido pelo recorrente (peça 590, p. 31) .
10.20. Reforça que não há registro qualquer acerca da data e horário em que ele foi recebido pelo Pregoeiro, tendo sido transmitido fora de tempo (peça 590, p. 33) .
10.21. Diz que se o parecer for retirado dos autos, as omissões continuariam (peça 590, p. 34) .
10.22. Acrescenta que a inexistência de decisão acerca das impugnações legitimava os interessados a agirem conforme o requerido (peça 590, p. 36) . 
10.23. Questiona: se uma empresa impugnante participou até o final o que impediria as demais de participarem? (peça 590, p. 36) . 
10.24. Assim, não há como ser acatada o argumento de que o parecer do recorrente contribuiu decisivamente para afastar empresas interessadas em participar do Pregão 140/2008 (peça 590, p. 39) . 
Análise
10.25. O ora recorrente, na qualidade de ex-Consultor Jurídico da Secretaria de Saúde do Município de Dourados/MS, foi condenado em decorrência da emissão de parecer jurídico, no âmbito do Pregão Presencial 140/2008, que subsidiou o não acolhimento das impugnações contra o edital do certame apresentadas pelas empresas Stock Diagnósticos Ltda., Callfarma Logística Farmacêutica Ltda. e Comercial Cirúrgica Rioclarense Ltda., contribuindo para a frustração ao caráter competitivo da licitação e direcionando a contratação.
10.26. No que toca à responsabilização de parecerista jurídico, o TCU entende que nos casos em que o parecer técnico ou jurídico por dolo ou culpa, induzir o gestor à prática de irregularidades, a responsabilização deve recair não apenas sobre o gestor, mas também sobre o parecerista (Acórdão 442/2017-TCU-Primeira Câmara - Ministro Relator Augusto Sherman Cavalcanti) .
10.27. A responsabilização solidária do parecerista por dolo ou culpa decorre da própria Lei 8.906/1994 (Estatuto da Advocacia) , a qual, em seu art. 32, dispõe que o advogado é responsável pelos atos que, no exercício profissional, praticar com dolo ou culpa. A disciplina do art. 186 do Código Civil conduz à mesma conclusão ao estatuir que comete ato ilícito aquele que, agindo por ação ou omissão voluntária, negligência ou imprudência, causar dano a outro, ainda que esse ato seja exclusivamente moral. Ademais, complementando o dispositivo citado, o art. 927 do mesmo código prevê que o causador do dano fica obrigado a repará-lo. 
10.28. Compulsando os autos, verifica-se que o responsável, de fato, assina o Parecer 14/2008 ASSEJUR/SEMS (peça 108, p. 49-50 e peça 109, p. 1-4) .
10.29. O consultor jurídico se manifestou, por solicitação da Superintendência de Gestão Operacional, acerca das impugnações administrativas protocoladas pelas empresas Stock Diagnósticos Ltda, Califarma Logística Farmacêutica Ltda. e Comercial Cirúrgica Rioclarense Ltda. perante a Superintendência de Licitações e Contratos (peça 108, p. 49) .
10.30. As impugnantes alegarem que o instrumento convocatório continha cláusulas que restringiam o princípio da isonomia entre os licitantes, bem como frustraria o caráter competitivo. Tal se referiu à exigência de depósito para estoque de materiais (peça 108, p. 49) .
10.31. O consultor jurídico considerou que a exigência era plenamente justificável pelo fato de o Hospital da Mulher não possuir um depósito. Assim, visava-se atender o interesse público (peça 109, p. 3) . 
10.32. Das empresas impugnantes, apenas uma participou do certame, a Stock Diagnósticos Ltda. 
10.33. Não se entende razoável o consultor jurídico ter elaborado parecer pelo não acolhimento dos recursos e impugnações interpostos, considerando-se incólume o edital, e por consequência a exigência do depósito, quando o próprio termo de referência, que também continha as cláusulas questionadas, dispõe que a entrega dos medicamentos ocorrerá no almoxarifado da unidade hospitalar (peça 108, p. 3) . 
10.34. O nexo de causalidade entre o parecer exarado pelo Consultor Jurídico e a irregularidade está no fato de que se o parecer fosse retirado dos autos o procedimento licitatório não teria tido continuidade, visto que a análise dos questionamentos ofertados pelas empresas foi solicitada pela coordenadoria de compras antes da realização do certame, dia 18/8/2008 (peça 108, p. 48) . Se o exame do consultor jurídico não tivesse sido considerado necessário para o prosseguimento da licitação para a análise das impugnações das cláusulas editalícias, tal não teria sido requerido. 
10.35. Neste caso então, o que justifica a apenação do recorrente não seria a aplicação da teoria da aparência, mas sim o fato de a sua atuação ter contribuído para a perpetração da irregularidade, tendo havido, portanto, a individualização de sua conduta. 
10.36. O fato de não ter ocorrido manifestação do Superintendente de Gestão Operacional e do Pregoeiro não retira a irregularidade, tendo-se em vista que após o parecer do recorrente deu-se continuidade ao pregão. 
10.37. Se não se tratava de incumbência do recorrente ou se não detinha conhecimentos para exarar o parecer não deveria tê-lo feito. 
10.38. Também não deve ser acatado o argumento de que se tratou de expediente irregular por vício de competência e forma, pois tal alegação na verdade evidencia que se houve desvio de função havia problemas de ordem interna no órgão. 
10.39. Do mesmo modo, deve ser afastada a alegação de que sua atuação se deu de forma extemporânea tendo-se em vista que a análise do consultor ocorreu com brevidade, conforme requisitado, e o parecer contém a mesma data do pleito, dia 14/8/2008 (peça 109, p. 4) . 
10.40. No que toca ao valor da multa, verifica-se que ao tratar da sua dosimetria, o Ministro Relator fez a análise considerando-se o rol de servidores que emitiram pareceres jurídicos favoráveis a contratações diretas irregulares, à celebração ou prorrogação indevida de contratos, assim como pela rejeição de recursos contra edital com cláusulas restritivas. 
10.41. Foram eles a ex-Procuradora-Geral Jovina Nevoleti Correia, a ex-Procuradora Rosely Debesa da Silva e o ex-Consultor Jurídico da Secretaria de Saúde Marcelo Delessandro Viana de Carvalho. Ressaltou que os três subscreveram juntos pareceres que não apresentaram subsídios adequados para a tomada de decisão em mais de vinte procedimentos de contratação. No entanto, verificou que a Sra. Rosely Debesa da Silva foi a única parecerista em cinco outras licitações, devendo sua pena pecuniária ser maior, no valor de R$ 6.000,00. Para os demais, considerou adequada a quantia individual de R$ 5.000,00 (peça 485, p. 2) . 
10.42. Assim, não deve ser acatado o argumento de que foi alçado ao mesmo patamar de procuradores municipais, tendo a sua penalidade levando em consideração a sua conduta no certame irregular.
CONCLUSÃO
11. No presente processo restou configurada a ocorrência fraude à licitação consubstanciada no alinhamento de preços e conluio entre licitantes. Não se trata, portanto de hipótese de aplicação do princípio da insignificância.
11.1. Não houve tratamento diferenciado entre empresas, pois a exclusão do polo passivo de algumas empresas se deu em razão da ausência de participação no certame. 
11.2. Foi verificado conluio na Dispensa de Licitação 570/2007 e a responsabilidade da empresa recorrente foi perfeitamente evidenciada. 
11.3. A responsabilidade dos gestores está evidenciada tendo sido comprovada pelas evidências contidas nos autos suas condutas ativas nos procedimentos considerados irregulares. 
11.4. A consultor jurídico não consegue comprovar a regularidade do parecer jurídico exarado no Pregão Presencial 140/2008, que continha cláusulas restritivas da competitividade. 
11.5. Dessa forma, sua responsabilização deve ser mantida.
PROPOSTA DE ENCAMINHAMENTO
12. Ante o exposto, submete-se à consideração superior a presente análise dos pedidos de reexame interpostos por João Paulo Barcellos Esteves, Luiz Seiji Tada, Marcelo Delessandro Viana de Carvalho e pelas empresas M.S. Diagnóstica Ltda., Allkimia Comércio de Materiais para Laboratório Ltda., e Anapel Móveis para Escritório Ltda. - ME contra o Aco¿rda¿o 1296/2017-TCU-Plenário, propondo-se com fundamento no artigo 48 da Lei 8.443/1992, c/c os artigos 285 e 286, parágrafo único, do RI/TCU:
I - conhecer dos recursos, e no mérito, negar-lhes provimento;
II - dar conhecimento da deliberação que vier a ser adotada aos recorrentes e demais interessados".
É o relatório.

8.1. José Carlos Camargo Roque (6447/OAB-MS) e outros, representando Cezário de Figueiredo Neto.  
8.2. João Walmer Moreira Filho (13.295/OAB-MS), representando Luiz Seiji Tada.  
8.3. Rogério Castro Santana (15751/OAB-MS), representando João Paulo Barcellos Esteves.  
8.4. Enéas Martim (9351-b/OAB-MS) e outros, representando M.S. Diagnóstica Ltda. e Allkimia Comércio de Materiais Para Laboratório Ltda.

Não atuou.

Auditoria. Aplicação de recursos transferidos pelo Fundo Nacional de Saúde (FNS) ao Fundo Municipal de Saúde de Dourados/MS no período de 2007 a 2009. Direcionamento de contrataçÃO. prorrogaçÃO de vigência de contrato sem amparo legal. HomologaçÃO de licitaçÃO sem observância das normas legais. AprovaçÃO e autorizaçÃO de contrataçÃO indevida, mediante parecer jurídico infundado. montagem de peças processuais. Conluio entre empresas. fraude à licitação. Audiência. multa. Declaração de inidoneidade. Inabilitação para o exercício de cargo em comissão ou função de confiança no âmbito da administração pública federal. Pedidos de reexame. Conhecimento. Responsabilidade dos agentes evidenciada. Negativa de provimento. Ciência aos interessados.

RELATÓRIO DE AUDITORIA (RA)

Secretaria de Recursos (SERUR); Secretaria de Controle Externo no Estado do Mato Grosso do Sul (SECEX-MS).

Tratam os presentes autos, originariamente, de auditoria realizada na aplicação dos recursos transferidos pelo Fundo Nacional de Saúde (FNS) ao Fundo Municipal de Saúde de Dourados/MS no período de 2007 a 2009, mediante a qual foi apurada uma série de irregularidades em contratações efetivadas pela municipalidade.
2.	Em consequência, este Tribunal decidiu, mediante o Acórdão 1296/2017-TCU-Plenário, aplicar a multa prevista no art. 58, inciso II, da Lei 8.443/1992 aos responsáveis abaixo indicados, nos valores especificados:
	Responsável
	Valor (R$) 

	João Paulo Barcellos Esteves, ex-secretário de saúde
	50.000,00

	Luiz Seiji Tada, ex-secretário de finanças
	35.000,00

	Evandro Silva Rosa, ex-superintendente de gestão operacional
	25.000,00

	Rosely Debesa da Silva, procuradora
	6.000,00

	Marcelo Delessandro Viana de Carvalho, ex-consultor jurídico da secretaria municipal de saúde
	5.000,00

	Jovina Nevoleti Correia, ex-procuradora-geral
	5.000,00

	Cezário de Figueiredo Neto, pregoeiro
	4.000,00

3.	Outrossim, decidiu inabilitar os Srs. João Paulo Barcellos Esteves, Evandro Silva Rosa e Luiz Seiji Tada para o exercício de cargo em comissão ou função de confiança no âmbito da Administração Pública Federal, respectivamente, pelo prazo de 8 (oito) , 5 (cinco) e 5 (cinco) anos.
4. 	Por fim, declarou a inidoneidade para participar de licitação na Administração Pública Federal, pelo período de 2 (dois) anos, das empresas Brasil-Sul Gestão Empresarial, JC Limpeza e Impermeabilização Ltda., Rima Ambiental Ltda., Allkimia Comércio de Materiais para Laboratórios Ltda., M.S. Diagnóstica Ltda., Anapel Móveis para Escritório Ltda. - ME, Teledantas Equipamentos Telefônicos Ltda. - ME, Ângela Silveira da Silva Clemente - ME, Anasil Produtos Hospitalares Ltda., São Bento Comércio de Medicamentos e Perfumaria Ltda., Transmed Distribuidora de Medicamentos Hospitalares Ltda., Cristo Rei Construtora e Incorporadora Ltda., Cilamar Alves de Moraes - ME e Edilson Laurindo dos Santos - ME.
5.	Apreciam-se, nesta oportunidade, pedidos de reexame interpostos contra o aludido decisum pelos Srs. João Paulo Barcellos Esteves (peças 610 e 624) , Luiz Seiji Tada (peça 612) , Cezário de Figueiredo Neto (peça 617) e Marcelo Delessandro Viana de Carvalho (peça 590) e pelas empresas M.S. Diagnóstica Ltda. (peça 604) , Allkimia Comércio de Materiais para Laboratório Ltda. (peça 605) e Anapel Móveis para Escritório Ltda. - ME (peça 631) .
6. 	Basicamente, os recorrentes defendem a inocorrência das irregularidades e requerem o afastamento de suas responsabilidades ou a redução das sanções imputadas. 
7. 	Em sede de admissibilidade, mediante o despacho proferido em 11/8/2017 (peça 648) , acolhi a análise empreendida pela Secretaria de Recursos - Serur no sentido de conhecer dos pedidos de reexame interpostos por Marcelo Delessandro Viana de Carvalho, M.S. Diagnóstica Ltda., Allkimia Comércio de Materiais para Laboratório Ltda., João Paulo Barcellos Esteves, Luiz Seiji Tada e Anapel Móveis Para Escritório Ltda. - ME, conferindo efeito suspensivo aos subitens 9.1 a 9.5 do Acórdão 2197/2014-TCU-Plenário em relação aos recorrentes. 
8.	Quanto ao pedido de reexame interposto por Cezário de Figueiredo Neto, acolhi a proposta pelo seu não conhecimento, com fundamento no art. 48, parágrafo único, da Lei 8.443/1992 c/c os arts. 285, caput e § 2º, e 286, parágrafo único, do Regimento Interno do TCU, por ser intempestivo e não apresentar fatos novos. 
9. 	No mérito, anuo ao exame proferido pela unidade técnica, cujas conclusões adoto como razões de decidir, e acompanho o encaminhamento proposto, com os comentários a seguir. 
10. 	De fato, cada um dos argumentos trazidos aos autos pelos recorrentes foi devidamente discutido e rejeitado de forma fundamentada pela Serur. 
11.	Ressalto que os recorrentes apresentaram alegações, de natureza meramente argumentativa, que pouco diferem das ofertadas na fase anterior do feito, as quais não lograram descaracterizar as irregularidades que lhes foram imputadas ou elidir a sua responsabilidade por tais irregularidades. 
12.	Lembro que a auditoria realizada por este Tribunal no Município de Dourados/MS apurou o  direcionamento de contratações, a prorrogação de vigência de contratos sem amparo legal, a homologação de licitações sem observância das normas legais, a aprovação e autorização de contratações indevidas, mediante pareceres jurídicos infundados, a montagem de peças processuais com vistas a conferir legalidade às contratações, o conluio entre empresas e a consequente fraude à licitação, as quais levaram ao chamamento em audiência de 12 agentes públicos e 23 pessoas jurídicas.
13.	Nesse sentido, não merecem prosperar as alegações de ausência de materialidade e de aplicabilidade do princípio da insignificância às situações em exame, haja vista a quantidade e a natureza das ocorrências apuradas em diversos pregões presenciais, concorrências ou dispensas de licitação, as quais, não só no conjunto mas individualmente, traduziram a prática de atos com grave infração às normas que regem as contratações públicos.
14.	Caber consignar, em resposta a questionamento formulado pela empresa Anapel Móveis para Escritório Ltda. - ME, que as apurações conduzidas por este Tribunal observaram o devido processo legal, com total respeito aos princípios do contraditório e da ampla defesa, por força dos quais, a propósito, todos os responsáveis foram alertados, nos ofícios de audiência, acerca das penalidades que lhes poderiam ser aplicadas em caso de não atendimento ao chamamento do Tribunal ou de rejeição das justificativas apresentadas, a exemplo da declaração de inidoneidade prevista no art. 46 da Lei 8.443/1992. 
15.	Lembro que, consoante a análise técnica que amparou o acórdão condenatório (peça 479) , o Sr. João Paulo Barcellos Esteves, ex-secretário municipal de saúde, foi apenado pelo Tribunal em decorrência das seguintes irregularidades:
"a) direcionamento da contratação da locação do imóvel do Hospital e Maternidade Santa Rosa Ltda., pelo Município de Dourados/MS, para implantação do Hospital da Mulher, formalizada no Contrato n° 669/2007, mediante dispensa indevida de licitação, sem observância dos requisitos previstos no art. 24, inc. X, da Lei 8.666/93; 
b) direcionamento das contratações formalizadas no âmbito dos Contratos 670/2007, 1012/2007 e 1009/2007, celebrados com o Hospital e Maternidade Santa Rosa Ltda., mediante inexigibilidade de licitação, sem que estivessem caracterizadas as situações de inviabilidade de competição, em inobservância ao disposto no art. 25, caput, da Lei 8.666/93; 
c) prática de ato de gestão antieconômico na celebração do Contrato n° 670/2007, com o Hospital e Maternidade Santa Rosa Ltda., que tinha por objeto a locação de aparelhos e equipamentos para implantação do Hospital da Mulher, sem considerar o grau de depreciação dos bens alocados ao Município; 
d) direcionamento das contratações formalizadas no âmbito dos processos de Dispensa de Licitação 519/2007, 520/2007, 535/2007, 536/2007, 537/2007, 538/2007, 539/2007, 540/2007, 553/2007, 559/2007, 568/2007, 569/2007, 570/2007, 575/2007, 578/2007 e 591/2007, em vista de alegação de situação emergencial não caracterizada, uma vez que tais contratações decorreram da falta de planejamento, da desídia administrativa e da má gestão dos recursos transferidos pelo Fundo Nacional de Saúde ao Município de Dourados, em total descompasso ao disposto no art. 24, inc. IV, da Lei 8.666/93, c/c os critérios estabelecidos na Decisão TCU n° 347/1994 - Plenário; 
e) direcionamento das contratações decorrentes dos Pregões Presenciais 140/2008, 144/2008, 150/2008, 155/2008 e 167/2008 em favor da empresa Anasil Produtos Hospitalares Ltda., mediante a inserção, nos editais dos certames, de cláusulas que frustraram sua competitividade, tais como a definição do critério de julgamento como 'menor preço por lote', quando era obrigatória a adjudicação por itens, de modo a melhor aproveitar os recursos disponíveis no mercado e ampliar a competitividade, sem perda da economia de escala, conforme previsto no art. 15, inc. IV e no art. 23, §§ 1° e 2° da Lei 8.666/93, assim como na Súmula nº 247 do Tribunal de Contas da União, e, ainda, em vista da exigência de que a futura contratada, no prazo máximo de 45 (quarenta e cinco) dias, contados a partir da assinatura do contrato, montasse um depósito regulador próprio na cidade de Dourados, circunstância que vai de encontro ao disposto no art. 3°, § 1°, inc. I, da Lei 8.666/93, vez que estabelece preferência em função da sede dos licitantes, prática vedada pela norma legal; 
f) celebração do Contrato n° 670/2007, que tinha por objeto a locação de aparelhos e equipamentos do Hospital e Maternidade Santa Rosa Ltda., por prazo superior a 48 (quarenta e oito) meses, em infringência ao disposto no art. 57, inc. IV, da Lei 8.666/93; 
g) publicação dos atos de dispensa e inexigibilidade de licitação, no âmbito dos processos de Dispensa de Licitação 519/2007, 520/2007, 535/2007, 536/2007, 537/2007, 538/2007, 539/2007, 540/2007, 553/2007, 559/2007, 568/2007, 569/2007, 570/2007, 575/2007, 578/2007 e 591/2007, e dos processos de Inexigibilidade de Licitação 143/2007 e 145/2007, assim como dos extratos dos Contratos 984/2007, 1014/2007, 1017/2007, 1022/2007 e 1031/2007, na imprensa oficial, de forma intempestiva, em desrespeito aos prazos previstos no art. 26, caput, e no art. 61, parágrafo único da Lei 8.666/93, respectivamente; 
h) ausência de projetos básicos nos procedimentos referentes à Dispensa de Licitação 519/2007 e Concorrências 61/2007, 31/2008 e 33/2008, em desacordo com o art. 7º, § 2º, inc. I, da Lei 8.666/93; 
i) ausência de medições de serviços, a fim de que se pudesse acompanhar o cronograma físico e financeiro das obras objeto dos Contratos 981/2007, 26/2008, 489/2008 e 621/2008, firmados com a empresa Cristo Rei Construtora e Incorporadora Ltda., e de termos de recebimentos provisórios e definitivos dos respectivos objetos, contrariando os termos contidos nas respectivas cláusulas contratuais e, ainda, o disposto no art. 73, inc. I, da Lei 8.666/93; 
j) pagamento integral, 18 (dezoito) dias após a emissão da ordem de início dos serviços, do Contrato nº 489/2008, firmado com a empresa Cristo Rei Construtora e Incorporadora Ltda., que previa vigência de 70 (setenta) dias e pagamentos divididos em 3 (três) parcelas, sem a regular liquidação das despesas e efetiva conclusão do objeto, em afronta ao que dispõe o art. 62 da Lei 4.320/64; 
k) ausência de formalização de instrumento de contrato no âmbito da Dispensa de Licitação n° 578/2007 e do Pregão Presencial n° 86/2008, adjudicados à empresa Anasil Produtos Hospitalares Ltda., em inobservância ao disposto no art. 62, caput, da Lei 8.666/93; e
l) falta de controle de estoque de medicamentos nos hospitais municipais, nos exercícios de 2007 e 2008, principalmente quanto àqueles adquiridos pela empresa Anasil Produtos Hospitalares Ltda., os quais não receberam o devido tratamento, em termos de conferência de entrega e saída, em confronto com as respectivas notas fiscais, bem como quanto à segurança necessária nos depósitos em que se armazenavam as mercadorias, consoante depoimentos juntados aos autos, prestados pelos responsáveis pelas liquidações das despesas".
16.	Em seu recurso, o recorrente defendeu, basicamente, que tais irregularidades seriam de responsabilidade do secretário municipal de finanças, na condição de autoridade homologadora das despesas, do pregoeiro e dos pareceristas jurídicos que se manifestaram favoráveis às contratações. Sustentou, ainda, que, na condição de autoridade superior, não teria incorrido em nenhuma tomada de decisão nos procedimentos questionados.
17.	Ora, essas alegações não merecem guarida. Como ordenador de despesas, é sua responsabilidade pessoal a comprovação do bom e regular emprego dos valores públicos que, nessa condição, tenha recebido, presumindo-se sua responsabilidade por irregularidade material ou formal na liquidação da despesa, salvo se conseguir justificar que a irregularidade foi praticada exclusivamente por subordinado que exorbitou das ordens recebidas, o que não logrou demonstrar.
18.	Já o Sr. Luiz Seiji Tada, ex-secretário municipal de finanças, foi apenado em decorrência da homologação de processos de dispensa e inexigibilidade de licitação e pregões presenciais permeados por irregularidades, a seguir detalhadas:
"a) homologação das Inexigibilidades de Licitação 143/2007 e 145/2007 e adjudicação dos respectivos objetos contratuais (Contratos 1012/2007 e 1009/2007) ao Hospital e Maternidade Santa Rosa Ltda., sem que estivessem caracterizadas as situações de inviabilidade de competição, em inobservância ao disposto no art. 25, caput, da Lei 8.666/93;
b) homologação das Dispensas de Licitação 519/2007, 535/2007, 536/2007, 537/2007, 559/2007, 569/2007 e 591/2007 e adjudicação dos respectivos objetos contratuais sem que estivesse caracterizada a situação emergencial que fundamentou tais contratações, as quais decorreram da falta de planejamento, da desídia administrativa e da má gestão dos recursos transferidos pelo Fundo Nacional de Saúde ao Município de Dourados, em total descompasso ao disposto no art. 24, inc. IV, da Lei 8.666/93, c/c os critérios estabelecidos na Decisão TCU n° 347/1994 - Plenário; e
c) homologação dos Pregões Presenciais 140/2008, 144/2008, 150/2008, 155/2008 e 167/2008, os quais continham cláusulas que frustraram sua competitividade, tais como a definição do critério de julgamento como 'menor preço por lote', quando era obrigatória a adjudicação por itens, de modo a melhor aproveitar os recursos disponíveis no mercado e ampliar a competitividade, sem perda da economia de escala, conforme previsto no art. 15, inc. IV e no art. 23, §§ 1° e 2° da Lei 8.666/93, assim como na Súmula nº 247 do Tribunal de Contas da União, e, ainda, em vista da exigência de que a futura contratada, no prazo máximo de 45 (quarenta e cinco) dias, contados a partir da assinatura do contrato, montasse um depósito regulador próprio na cidade de Dourados, circunstância que vai de encontro ao disposto no art. 3°, § 1°, inc. I, da Lei 8.666/93, vez que estabelece preferência em função da sede dos licitantes, prática vedada pela norma legal".
19.	Em sede recursal, o recorrente tornou a alegar que suas atribuições inseriam-se no campo da supervisão, o que teria impossibilitado a detecção de defeitos nos atos praticados, e que tão somente teria homologado processos que já haviam sido aprovados pelos setores competentes, com atesto da legitimidade dos atos e da legalidade das contratações.
20.	Tal alegação não merece ser acatada. Com efeito, consoante a jurisprudência sedimentada deste Tribunal, a homologação de processo de licitação não se trata de simples ratificação de atos anteriores, não podendo ser tida como meramente formal ou chancelatória. Ao contrário, ela se caracteriza como um ato de controle praticado pela autoridade competente sobre todos os atos praticados na respectiva licitação, uma oportunidade de averiguar a sua regularidade antes que surtam efeitos concretos. Em vista disso, a autoridade homologadora é responsável solidariamente pelos vícios identificados nos procedimentos licitatórios, exceto se forem vícios ocultos, dificilmente perceptíveis. 
21.	Como tal circunstância não foi observada nas homologações praticadas pelo recorrente, haja vista a natureza das falhas apuradas nas contratações, e ante a inexistência de justificativas para a homologação de procedimentos eivados de infrações às normas aplicáveis à espécie, não há como excluir a sua responsabilidade pelas irregularidades que lhe foram atribuídas.
22.	Por sua vez, o Sr. Marcelo Delessandro, ex-consultor jurídico da Secretaria de Saúde do Município de Dourados/MS, foi apenado em razão da emissão de parecer jurídico favorável à rejeição de impugnações contra edital com cláusula restritiva, no âmbito do Pregão Presencial 140/2008, apresentadas pelas empresas Stock Diagnósticos Ltda., Callfarma Logística Farmacêutica Ltda. e Comercial Cirúrgica Rioclarense Ltda., contribuindo para a frustração do caráter competitivo da licitação e direcionando a contratação em favor da empresa Anasil Produtos Hospitalares Ltda. 
23.	No caso, o edital licitatório continha cláusula que impunha a obrigação de que a futura contratada, no prazo máximo de 45 (quarenta e cinco) dias, contados a partir da assinatura do contrato, montasse um depósito regulador próprio na cidade de Dourados/MS. 
24.	Tal exigência, que favorecia a empresa Anasil Produtos Hospitalares Ltda., configurou afronta à lei de licitações, por estabelecer preferência em função da sede dos licitantes. 
25.	Ressalto que, além do aludido certame, os Pregões Presenciais 140/2008, 144/2008, 150/2008, 155/2008 e 167/2008, que também tinham por objeto a aquisição de materiais hospitalares e medicamentos para utilização no Hospital de Urgência e Trauma e no Hospital da Mulher e foram todos adjudicados à empresa Anasil Produtos Hospitalares Ltda., igualmente continham tal cláusula restritiva em seus editais. 
26.	Contra o seu questionamento o recorrente alegou a ausência de nexo causal entre seu parecer - o qual, não obstante adequadamente fundamentado, seria inexequível e meramente opinativo - e a manutenção das cláusulas editalícias impugnadas, bem como a sua incompetência para a análise jurídica de editais e contratos administrativos.
27.	Tais alegações não merecem acolhida haja vista que: a) o recorrente, na condição de consultor jurídico, elaborou parecer pelo não acolhimento das impugnações apresentadas, não obstante o próprio termo de referência, que também continha a cláusula questionada, dispusesse que a entrega dos medicamentos ocorreria no almoxarifado da unidade hospitalar; b) o parecer jurídico foi emitido em resposta à solicitação efetuada pelo setor de compras antes da realização do certame e, ainda que não tenha sido objeto de aprovação formal pelas instâncias seguintes, possibilitou a continuidade do procedimento licitatório; c) o parecerista deve responder pelos atos praticados, ainda que tenha extrapolado suas atribuições, quando, por dolo, culpa ou erro grosseiro, induz à prática de ato grave ilegal.
28.	Por fim, as empresas MS Diagnóstica Ltda. e Allkimia Comércio de Materiais para Laboratório Ltda. foram declaradas inidôneas para contratar com a Administração Pública em decorrência da prática de conluio na Dispensa de Licitação 533/2007, com a consequente fraude à licitação, evidenciada a partir das seguintes constatações: apresentação de propostas com alinhamento de preços, com majoração percentual idêntica em todos os itens; existência de vínculo familiar na composição societária dessas empresas; e, encaminhamento das propostas por meio do mesmo aparelho de fax, de propriedade da empresa que veio a ser contratada.
29.	Já a empresa Anapel Móveis para Escritório Ltda. - ME foi declarada inidônea em face da prática de conluio na Dispensa de Licitação 570/2007, ensejando a configuração de fraude à licitação, tendo em vista a apresentação de propostas com alinhamento de preços entre as empresas participantes, em seu benefício, e, ainda, a apresentação das propostas em datas diferentes e subsequentes (7, 8 e 9/11/2007) , anteriormente à solicitação da alegada contratação emergencial dos serviços, ocorrida somente em 23/11/2007, denotando a montagem do processo de contratação direta em seu favor.
30.	Em reforço à essa conclusão, pesou a constatação de que a empresa Anapel Móveis para Escritório Ltda. - ME apresentava como contador a empresa Contábil São Paulo, de propriedade do Sr. Paulo Roberto Campione, o qual já integrou o quadro societário de empresas relacionadas à Família Uemura, a exemplo da empresa VR. Total-Serviços e Gestão Empresarial (Brasil-Sul Gestão Empresarial) , também responsabilizada nestes autos por fraude à licitação.
31.	Em sede recursal, as empresas apenadas limitaram-se a defender a inexistência de combinação de preços, sem apresentar, contudo, qualquer elemento de convicção hábil a elidir os indícios que fundamentaram as conclusões de uso desse artifício.  
32.	Registro que, ante a jurisprudência pacífica deste Tribunal, a inidoneidade para participar de licitação na Administração Pública Federal, que não se restringe aos procedimentos licitatórios em sentido estrito, abarcando também as contratações diretas, pode ser declarada quando constatada fraude à licitação, assim configurada pela ocorrência ou existência de prova indiciária, constituída por somatório de indícios que apontam na mesma direção, de conluio entre os participantes do processo, independentemente de a empresa licitante ter colhido algum benefício, bastando que tenha concorrido para a fraude ou dela participado.
33.	Outrossim, a fraude à licitação consubstancia-se na prática de atos capazes de restringir o caráter competitivo do procedimento licitatório e de promover o direcionamento do certame.
34.	Nos casos em exame, restou inegável a prática de conluio entre as empresas e a consequente configuração de fraude à licitação, tendo em vista a nítida ocorrência de alinhamento de preços entre empresas participantes de dispensas de licitação com interesses econômicos comuns, em função da composição societária de algumas, com a existência de relação de parentesco ou de afinidade familiar entre sócios de distintas empresas ou sócios em comum, e/ou de relações comerciais mantidas entre as mesmas.
35.	Houve, destarte, frustração do caráter competitivo em contratações diretas efetivadas pela secretaria municipal de saúde, resultante da ausência de competitividade entre as empresas participantes por força da apresentação de orçamentos/propostas de preços com o intuito exclusivo de "cobrir" os valores daquelas que vieram a ter adjudicado em seu favor os objetos licitados.
36.	Concluindo, entendo que os recorrentes não apresentaram fatos novos ou circunstâncias relevantes capazes de justificar as irregularidades que lhe foram atribuídas e levar à revisão do acórdão condenatório, com elisão das penalidades aplicadas.
37.	Assim, cabe negar provimento aos recursos em exame.
 	Diante do exposto, acolho a instrução da unidade técnica e VOTO no sentido de que seja aprovado o Acórdão que ora submeto à deliberação deste Colegiado.
TCU, Sala das Sessões Ministro Luciano Brandão Alves de Souza, em 20 de fevereiro de 2019.
Ministro JOÃO AUGUSTO RIBEIRO NARDES 
Relator